ACORDAO-COMPLETO-2479451

ACÓRDÃO 8912/2021 ATA 22/2021 - PRIMEIRA CÂMARA

VISTOS, relatados e discutidos estes autos de Tomada de Contas Especial instaurada pelo Fundo Nacional de Saúde, originalmente em desfavor da Sra. Lívia de Almeida Carvalho e da Associação Hospitalar de Sergipe, anteriormente denominada Associação de Caridade de Lagarto/SE, em razão da não execução do objeto, do desvio de finalidade e da impugnação total de despesas do Convênio 00874/2009 (Siconv 716874) , que tinha por objeto dar apoio técnico e financeiro para aquisição de materiais médico-hospitalares pela referida Associação para utilização no âmbito do Sistema Único de Saúde (SUS) ,
ACORDAM os Ministros do Tribunal de Contas da União, reunidos em sessão da Primeira Câmara, em:
9.1. julgar regulares com ressalva as contas da Associação Hospitalar de Sergipe, da Sra. Lívia de Almeida Carvalho e do Sr. Marlon Fontes Amâncio, com fundamento nos arts. 1º, inciso I, 16, inciso II, 18 e 23, inciso II, da Lei 8.443/1992, c/c os arts. 208 e 214, inciso II, do Regimento Interno, dando-lhes quitação;
9.2 informar à Associação Hospitalar de Sergipe que, nos termos do art. 72 da Portaria Interministerial 424/2016 e do art. 3º, § 2°, da Portaria-STN 749/2021, a Entidade, de posse dos elementos relacionados a este Acórdão, poderá requerer junto à unidade competente do Ministério da Saúde a baixa da inadimplência decorrente dos fatos especificamente apurados nesta tomada de contas especial; e
9.3. dar ciência deste Acórdão aos responsáveis e ao FNS.

Tomada de Contas Especial instaurada pelo Fundo Nacional de Saúde, em razão da não execução do objeto, do desvio de finalidade e da impugnação total de despesas do Convênio 00874/2009 (Siconv 716874), que tinha por objeto dar apoio técnico e financeiro para aquisição de materiais médico-hospitalares para utilização no âmbito do Sistema Único de Saúde (SUS).

Primeira Câmara

Fundo Nacional de Saúde (FNS).

3. Responsáveis: Associação Hospitalar de Sergipe (CNPJ 13.366.414/0001-80); Lívia de Almeida Carvalho, ex-Presidente (CPF XXX.439.445-XX); Marlon Fontes Amâncio, ex-Presidente (CPF XXX.668.335-XX).

13.1. Ministros presentes: Walton Alencar Rodrigues (Presidente), Benjamin Zymler, Vital do Rêgo e Jorge Oliveira.
13.2. Ministros-Substitutos presentes: Augusto Sherman Cavalcanti (Relator) e Weder de Oliveira.

AUGUSTO SHERMAN

Adoto, como relatório, a instrução elaborada pela SecexTCE, que foi endossada pelos dirigentes da unidade e pelo MP/TCU (peças 75/77 e 82) .
"Cuidam os autos de tomada de contas especial instaurada por Fundo Nacional de Saúde - MS, originalmente em desfavor da Sra. Lívia de Almeida Carvalho (CPF: XXX.439.445-XX) e da Associação de Caridade de Lagarto/SE (CNPJ: 13.366.414/0001-80) , atualmente denominada Associação Hospitalar de Sergipe, em razão de não comprovação da regular aplicação dos recursos repassados pela União realizadas por meio do Convênio 00874/2009, registro Siconv 716874 (peça 13) , firmado entre o Ministério da Saúde e a Associação Hospitalar de Sergipe, e que tinha por objeto o instrumento descrito como 'dar apoio técnico e financeiro para manter um estoque em seu almoxarifado com materiais de qualidade para poder prestar um atendimento digno à população local, visando ao fortalecimento do Sistema Único de Saúde-SUS'. 
1.1. No plano de trabalho do convênio consta a relação de equipamentos a serem adquiridos, no valor total de R$ 400.000,00 (peça 3, p. 5-20) . Posteriormente, em 25/10/2012, foi emitido novo plano de trabalho, estabelecendo como Meta 1 a 'aquisição de produto médico de uso único', prevendo como repasse o valor de R$ 250.679,43 (peça 4, p. 5-13) .
HISTÓRICO
Em 31/12/2009 foi firmado o convênio 00874/2009, registro Siconv 716874 (peça 13, p. 11) . Conforme disposto na cláusula terceira do termo de convênio foram previstos R$ 400.000,00 para a execução do objeto, sem previsão de implemento de contrapartida pelo convenente (peça 13, p. 4) . Posteriormente, a cláusula terceira do ajuste foi objeto de alteração pelo 1º termo aditivo, datado de 15/10/2012 (peça 14) , passando o valor do convênio a ser de R$ 250.679,43.
1.2. Os recursos federais foram repassados em uma parcela, mediante a ordem bancária 2012OB834378, no valor de R$ 250.679,43, emitida em 7/11/2012 (peça 23) . Os recursos foram creditados na conta específica em 7/11/2012 (peça 25, p. 2) , e posteriormente foram aplicados em poupança em 13/12/2012 (peça 24; peça 25, p. 2) . 
1.3. O ajuste vigeu no período de 31/12/2009 a 31/12/2010, consoante a cláusula oitava (peça 13, p. 8) , tendo sido publicado o extrato no D.O.U., de 20/1/2010 (peça 20) . Foram firmados os seguintes termos aditivos:
- termo aditivo: firmado em 17/12/2010, fixou vigência até 31/12/2011 (peça 19) ;
- 1º termo aditivo: firmado em 15/10/2012, tendo por objeto a alteração da cláusula terceira, relativa ao valor do convênio (peça 14) ; publicado em 16/10/2012 no D.O.U. (peça 15) ;
- prorrogação de ofício nº 00003/2012: firmado em 26/11/2012, fixou a vigência entre 31/12/2009 a 7/11/2013 (peça 16) ;
- termo aditivo: firmado em 29/11/2013, fixou vigência entre 31/12/2009 a 30/9/2014 (peça 18) ;
- 2º termo aditivo: firmado em 12/3/2015, fixou a vigência entre 31/12/2009 a 12/3/2016 (peça 17) .
1.4. De acordo com a cláusula décima o prazo para apresentação da prestação de contas era de 30 dias após o término da vigência (peça 13, p. 8) . Se considerado como prazo de término da vigência a data de 12/3/2016 (peça 17) , o prazo de apresentação venceu em 11/4/2016.
1.5. Foram emitidos pareceres sobre a execução físico-financeira do convênio, dentre os quais releva destacar o seguinte:
- Parecer Financeiro Divisão de Convênios/Núcleo Estadual em Sergipe nº 23/2016 (peça 25) : verificou a inexecução do convênio, devido à ocorrência de diversos bloqueios judiciais pela Justiça do Trabalho que consumiram todos os recursos repassados pelo FNS/MS (peça 25, p. 1) .
1.6. Em 30/8/2017 a entidade convenente apresentou pedido de exclusão de cadastro de inadimplência no Siafi (peça 26) .
1.7. Em 16/4/2018, com fundamento na IN/TCU 71/2012, alterada pela IN/TCU 76/2016 e DN/TCU 155/2016, o dirigente da instituição Fundo Nacional de Saúde - MS autorizou a instauração da tomada de contas especial (peça 40) . O processo foi registrado no sistema e-TCE com o número 360/2018.
1.8. O fundamento para a instauração da Tomada de Contas Especial, conforme consignado na matriz de responsabilização elaborada pelo tomador de contas (peça 44) , foi a constatação da seguinte irregularidade: 
Não execução do objeto; desvio de finalidade; impugnação total de despesas; Não utilização total ou parcial dos rendimentos de aplicação financeira no objeto da transferência de recursos, sem haver a respectiva devolução.
1.9. Os responsáveis arrolados na fase interna foram devidamente comunicados e, diante da ausência de justificativas suficientes para elidir a irregularidade e da não devolução dos recursos, instaurou-se a tomada de contas especial.
1.10. No relatório (peça 45) , o tomador de contas concluiu que o prejuízo importaria no valor original de R$ 254.785,25, imputando-se a responsabilidade à Sra. Lívia de Almeida Carvalho, Presidente, no período de 1/2/2011 a 3/1/2014 (peça 42) , e Associação Hospitalar de Sergipe, na condição de entidade convenente. 
1.11. Em 19/2/2019, a Controladoria-Geral da União emitiu o relatório de auditoria (peça 46) , em concordância com o relatório do tomador de contas. O certificado de auditoria e o parecer do dirigente do órgão de controle interno concluíram pela irregularidade das presentes contas (peças 47 e 48) .
1.12. 	Em 10/4/2019, o ministro responsável pela área atestou haver tomado conhecimento das conclusões contidas no relatório e certificado de auditoria, bem como do parecer conclusivo do dirigente do órgão de controle interno, manifestando-se pela irregularidade das contas, e determinou o encaminhamento do processo ao Tribunal de Contas da União (peça 49) .
Esgotamento da via administrativa do Ministério da Saúde para ressarcimento do dano
1.13. 	Preliminarmente, oportuno consignar que, nos termos do art. 23, § 1º, do Decreto 7.827/2012, que regulamenta a Lei Complementar 141/2012, e item 9.3.5.2 do Acórdão 1072/2017-TCU-Plenário (Relator Min. Bruno Dantas) , foram esgotadas, na via administrativa de controle interno do Ministério da Saúde, as medidas para ressarcimento do dano, conforme notificações aos responsáveis constantes da peça 37, p. 1-2. 
Fase externa da TCE
	A presente tomada de contas especial foi autuada no TCU em 18/5/2019, dando início à fase externa da TCE.
1.14. Em 6/11/2020 foi realizada a instrução inicial dos autos no TCU (peça 53) . Naquela oportunidade foram realizadas as seguintes proposições:
- citação da Associação de Caridade de Lagarto/SE (CNPJ: 13.366.414/0001-80) , atualmente denominada Associação Hospitalar de Sergipe, na condição de entidade convenente, solidariamente com a Sra. Livia de Almeida Carvalho (CPF: XXX.439.445-XX) , na condição de presidente da entidade convenente (gestão: de 1/2/2011 a 3/1/2014) , e com o Sr. Marlon Fontes Amâncio (CPF XXX.668.335-XX) , na condição de presidente da entidade convenente (gestão: 21/1/2014 a 25/5/2017)  (ocorrência nº 1) ;
- audiência do Sr. Marlon Fontes Amâncio (CPF XXX.668.335-XX) , na condição de presidente da entidade convenente (gestão: 21/1/2014 a 25/5/2017)  (ocorrência nº 2) .
ANÁLISE DOS PRESSUPOSTOS DE PROCEDIBILIDADE DA IN/TCU 71/2012
Avaliação de Viabilidade do Exercício do Contraditório e Ampla Defesa
	Verifica-se que não houve o transcurso de mais de dez anos desde o fato gerador sem que tenha havido a notificação dos responsáveis pela autoridade administrativa federal competente (art. 6º, inciso II, c/c art. 19 da IN/TCU 71/2012, modificada pela IN/TCU 76/2016) , uma vez que o fato gerador da irregularidade sancionada ocorreu em 6/5/2013, e os responsáveis foram notificados sobre a irregularidade pela autoridade administrativa competente conforme abaixo:
- Lívia de Almeida Carvalho: Ofício n° 281/MS/SE/DICON/SE, de 1º/9/2016 (peça 37, p. 1) , recebido em 9/9/2016, conforme A.R. (peça 31, p. 1) ;
 - Associação Hospitalar de Sergipe: Oficio n° 335/MS/SE/DIVNE/SE, de 16/5/2017 (peça 37, p. 2) , recebido em 19/5/2017, conforme A.R. (peça 31, p. 2) ;
- Marlon Fontes Amâncio: não notificado na fase interna.
Valor de Constituição da TCE 	
1.15. Verifica-se, ainda, que o valor atualizado do débito apurado (sem juros) em 1/1/2017 é de R$ 329.987,11, portanto superior ao limite mínimo de R$ 100.000,00, na forma estabelecida conforme os arts. 6º, inciso I, e 19 da IN/TCU 71/2012, modificada pela IN/TCU 76/2016. 
OUTROS PROCESSOS/DÉBITOS NOS SISTEMAS DO TCU COM OS MESMOS RESPONSÁVEIS
1.16. 	Informa-se que foi encontrado processo no Tribunal com os mesmos responsáveis:
	Responsável
	Processos

	Associação Hospitalar de Sergipe
	Processo 013.262/2020-3 [TCE, aberto, 'TCE instaurada pelo FUNDO NACIONAL DE SAÚDE - MS em razão de Não comprovação da regular aplicação dos recursos repassados pela União, Convênio 00555/2009, firmado com o/a MINISTERIO DA SAUDE, Siafi/Siconv 716854, função SAUDE, que teve como objeto COM A AQUISIÇÃO DOS NOVOS EQUIPAMENTOS A INSTITUIÇÃO PRETENDE PRESTAR UM SERVIÇO DE QUALIDADE A SUA CLIENTELA DO SISTEMA ÚNICO DE SAÚDE. (nº da TCE no sistema: 2599/2019) ']
Processo 010.665/2020-0 [TCE, aberto, 'TCE instaurada pelo FUNDO NACIONAL DE SAÚDE - MS em razão de Não comprovação da regular aplicação dos recursos repassados pela União, Convênio 01332/2009, firmado com o/a MINISTERIO DA SAUDE, Siafi/Siconv 716869, função SAUDE, que teve como objeto ABASTECER O SEU ALMOXARIFADO COM MATERIAIS DE CONSUMO DE QUALIDADE, VISANDO UM MELHOR ATENDIMENTO AO SUSUÁRIOS DO SISTEMA ÚNICO DE SAÚDE. (nº da TCE no sistema: 2073/2018) ']

	Marlon Fontes Amâncio
	Processo 010.665/2020-0	  [TCE,	  ABERTO	,  	  'Tomada de Contas Especial	  TCE instaurada pelo (a) FUNDO NACIONAL DE SAÚDE - MS em razão de Não comprovação da regular aplicação dos recursos repassados pela União, Convênio 01332/2009, firmado com o/a MINISTERIO DA SAUDE, Siafi/Siconv 716869, função SAUDE, que teve como objeto ABASTECER O SEU ALMOXARIFADO COM MATERIAIS DE CONSUMO DE QUALIDADE, VISANDO UM MELHOR ATENDIMENTO AO SUSUÁRIOS DO SISTEMA ÚNICO DE SAÚDE. (nº da TCE no sistema: 2073/2018) ']
Processo 013.262/2020-3	 [ TCE,	  ABERTO	,  	  'Tomada de Contas Especial	  TCE instaurada pelo (a) FUNDO NACIONAL DE SAÚDE - MS em razão de Não comprovação da regular aplicação dos recursos repassados pela União, Convênio 00555/2009, firmado com o/a MINISTERIO DA SAUDE, Siafi/Siconv 716854, função SAUDE, que teve como objeto COM A AQUISIÇÃO DOS NOVOS EQUIPAMENTOS A INSTITUIÇÃO PRETENDE PRESTAR UM SERVIÇO DE QUALIDADE A SUA CLIENTELA DO SISTEMA ÚNICO DE SAÚDE. (nº da TCE no sistema: 2599/2019) ']

1.17. 	A tomada de contas especial está, assim, devidamente constituída e em condição de ser instruída.
EXAME TÉCNICO			
Extrai-se da situação sintetizada na seção 'histórico' desta instrução que o tomador de contas identificou como ilícito gerador do dano as seguintes irregularidades (peças 44 e 45) :
1.18. Ocorrência 1: Não execução do objeto; desvio de finalidade; impugnação total de despesas; Não utilização total ou parcial dos rendimentos de aplicação financeira no objeto da transferência de recursos, sem haver a respectiva devolução.
Valor histórico: R$ 254.785,25;
Data da irregularidade: de 4/3/2013 a 6/5/2013;
Dispositivos violados: 
- Constituição Federal (art. 70, parágrafo único) ;
- Lei 8.443/1992 (art. 8º) ;
- Portaria Interministerial MPOG/MF/CGU 507/2011 (art. 82, § 1º, inc. II, alínea 'a') ;
- Lei Complementar 101/2000 (art. 25, § 2º) ;
- IN/STN 01/2007 (art. 20, § 5º) ;
- Portaria Interministerial MPOG/MF/CGU 507/2011 (art. 34 c/c art. 82, § 1º, inc. II, alínea 'f') ;
Responsáveis: 
- Associação Hospitalar de Sergipe (CNPJ 13.366.414/0001-80) ;
- Lívia de Almeida Carvalho (CPF XXX.439.445-XX) ;
Condutas: 
Não executar o objeto; desviar a finalidade; impugnação total de despesas; não utilização total ou parcial dos rendimentos de aplicação financeira no objeto da transferência de recursos, sem haver a respectiva devolução. 
Evidências: 
- Parecer Financeiro Divisão de Convênios/Núcleo Estadual em Sergipe nº 23/2016 (peça 25) ;
- termo do convênio 00874/2009, registro Siconv 716874 (peça 13) ,
- ordem bancária 2012OB834378, emitida em 8/11/2012, no valor de R$ 250.679,43 (peça 23) ;
- extrato bancário (peça 24) ;
- termos aditivos (peças 15, 16, 17, 18, 19) ;
- relatório de Tomada de Contas Especial nº 106/2018 (peça 45) .
1.19. Em face da análise das evidências contidas nos autos, propõe-se estruturação substitutiva da Ocorrência, em relação à contida no relatório do tomador de contas especial:
Ocorrência 1: Não comprovação da boa e regular aplicação dos recursos repassados pela União, em face da omissão no dever de prestar contas, da utilização dos recursos em desvio de finalidade e consequente inexecução total do objeto e não devolução do saldo do convênio do Convênio 00874/2009, registro Siconv 716874, firmado entre o Ministério da Saúde e a Associação de Caridade de Lagarto/SE, atualmente denominada Associação Hospitalar de Sergipe.
Valor histórico: R$ 250.679,43;
Data da irregularidade: 8/11/2012;
Dispositivos violados: 
- art. 37, caput, c/c o art. 70, parágrafo único, da Constituição da República Federativa do Brasil; 
- art. 93 do Decreto-lei 200/1967, c/c art. 66 do Decreto 93.872/1986;
- parágrafo segundo da cláusula décima-quarta do termo de convênio (peça 13, p. 10) ;
- cláusula 2.13 do termo de convênio (peça 13, p. 3) ;
Responsáveis: 
- Associação de Caridade de Lagarto/SE (CNPJ: 13.366.414/0001-80) , atualmente denominada Associação Hospitalar de Sergipe, na condição de entidade convenente;
- Sra. Livia de Almeida Carvalho (CPF: XXX.439.445-XX) , na condição de presidente da entidade convenente (gestão: de 1/2/2011 a 3/1/2014, cf. peça 42) ;
- Marlon Fontes Amâncio (CPF XXX.668.335-XX) , na condição de presidente da entidade convenente (de 21/1/2014 a 25/5/2017, cf. peça 52) .
Condutas: 
a) Condutas da Associação de Caridade de Lagarto/SE e da Sra. Livia de Almeida Carvalho:
- não demonstrar a boa e regular aplicação dos recursos do convênio em face da utilização dos recursos em desvio de finalidade (bloqueio judicial) , bem como não tomar as providências para recompor o saldo da conta do convênio, saldo esse bloqueado judicialmente.
b) Condutas do Sr. Marlon Fontes Amâncio:
- não demonstrar a boa e regular aplicação dos recursos do convênio em face da utilização dos recursos em desvio de finalidade (bloqueio judicial) , bem como não tomar as providências para recompor o saldo da conta do convênio, saldo esse bloqueado judicialmente, e ainda omitir-se do dever de prestar contas.
Evidências: 
- Parecer Financeiro da Divisão de Convênios/Núcleo Estadual em Sergipe nº 23/2016 (peça 25) ;
- termo do convênio 00874/2009, registro Siconv 716874 (peça 13) ,
- ordem bancária 2012OB834378, emitida em 8/11/2012, no valor de R$ 250.679,43 (peça 23) ;
- extratos bancários (peça 24) ;
- termos aditivos (peças 15, 16, 17, 18, 19) ;
- relatório de Tomada de Contas Especial nº 106/2018 (peça 45) ;
- pesquisa de endereço (peça 52) ;
- Ofício n° 335/MS/SE/DIVNE/SE, de 16/5/2017 (peça 37, p. 2) , recebido em 19/5/2017, conforme A.R. (peça 31, p. 2) .
Fundamentação para o encaminhamento da ocorrência 1:
1.20. De acordo com o Parecer Financeiro da Divisão de Convênios/Núcleo Estadual em Sergipe nº  23/2016 (peça 25) verificou-se a inexecução do convênio, devido à ocorrência de diversos bloqueios judiciais pela Justiça do Trabalho que consumiram todos os recursos repassados pelo FNS/MS (peça 25, p. 1) .
1.21. Nos extratos bancários (peça 24) há prova de que houve bloqueio judicial dos valores repassados à conta do convênio. Sobre a matéria, a jurisprudência recente do TCU entende que o bloqueio judicial de recursos do convênio para o pagamento de dívidas trabalhistas configura débito decorrente de desvio de finalidade:
Acórdão 1732/2017-TCU-Primeira Câmara | Relator: Augusto Sherman: 
O bloqueio judicial de recursos do convênio para o pagamento de dívidas trabalhistas configura débito decorrente de desvio de finalidade e, portanto, não afasta a responsabilidade de o convenente restituir esses valores aos cofres do concedente.
Acórdão 2848/2019-TCU-Primeira Câmara | Relator: Marcos Bemquerer:
O bloqueio judicial de recursos de convênio para pagamento de dívidas trabalhistas do convenente configura débito decorrente de desvio de finalidade e, portanto, não afasta a responsabilidade de o ente beneficiado restituir os respectivos valores aos cofres do concedente.
1.22. Ademais, a inexecução total de objeto resulta em julgamento pela irregularidade das contas dos responsáveis e em condenação em débito destes pelo valor total pago indevidamente (Acórdãos 15.733 e 15.647/2018-TCU-1ª Câmara) . Portanto, considera-se correta a decisão do Tomador de Contas em apontar a impugnação total das despesas apresentadas, em face de não atingimento do objetivo do convênio.
1.23. No que diz respeito à não-restituição ao concedente do saldo apurado do convênio nº 00874/2009, no prazo de 30 dias após o final da vigência do convênio, cabe recuperar a informação que a expiração da vigência do convênio ocorreu na data de 12/3/2016 (peça 17) .
1.23.1. A cláusula 2.13 do termo de convênio estabelecia que constituía obrigação da convenente a restituição do saldo do convênio ao concedente (peça 13, p. 3, destaque nosso) :
Restituir ao CONCEDENTE o saldo apurado, acrescidos dos rendimentos da aplicação financeira auferidos no período, depois de aplicada a proporcionalidade inicialmente ajustada, no caso de não utilização da totalidade dos recursos pactuados para serem alocados pelo CONCEDENTE e pelo CONVENENTE, esse último a título de contrapartida, a ocorrer no prazo improrrogável de até 30 (trinta) dias após o término da vigência, bem como na ocorrência de conclusão antecipada, rescisão ou extinção deste Convenio;
1.23.2. Não ocorreu a devolução do saldo do convênio, com os devidos acréscimos previstos na cláusula 2.13 do ajuste, até à data de 12/4/2016.
1.23.3. Posteriormente, houve notificação da entidade convenente para restituição dos recursos pelo Ofício n° 335/MS/SE/DIVNE/SE, de 16/5/2017 (peça 37, p. 2) , recebido em 19/5/2017, conforme A.R. (peça 31, p. 2) .
1.23.4. Não houve devolução, segundo consultas realizadas junto ao SISGRU (peça 34) , tomando-se como dado identificador da arrecadação o nº do processo original (25000.655395/2009-50) ou o processo administrativo atinente (25021.400820/2017-37) (peça 45) . 
1.23.5. Resta, assim, configurado descumprimento ao parágrafo segundo da cláusula décima-quarta do termo de convênio que estipulou o prazo de 30 dias da notificação para efetivar a restituição (peça 13, p. 10) .
1.23.6. Foi proposta na instrução técnica precedente (peça 53) a realização de citação [audiência] dos responsáveis.
Ocorrência 2: Não cumprimento do prazo originalmente estipulado para prestação de contas do Convênio 00874/2009, registro Siconv 716874, firmado entre o Ministério da Saúde e a Associação de Caridade de Lagarto/SE, atualmente denominada Associação Hospitalar de Sergipe, cujo prazo encerrou-se em 11/4/2016.
Dispositivos violados: 
- cláusula décima do termo de convênio (peça 13, p. 8) ;
- art. 37, caput, c/c o art. 70, parágrafo único, da Constituição da República Federativa do Brasil; 
- art. 93 do Decreto-lei 200/1967 c/c art. 66 do Decreto 93.872/1986;
Responsável: 
- Marlon Fontes Amâncio (CPF XXX.668.335-XX) , na condição de presidente da entidade convenente (de 21/1/2014 a 25/5/2017) .
Condutas: 
- Descumprir o prazo originalmente estipulado para prestação de contas dos recursos federais recebidos à conta do Convênio 00874/2009, registro Siconv 716874, firmado entre o Ministério da Saúde e a Associação de Caridade de Lagarto/SE, atualmente denominada Associação Hospitalar de Sergipe, cujo prazo encerrou-se em 11/4/2016.
Evidências: 
- Parecer Financeiro Divisão de Convênios/Núcleo Estadual em Sergipe nº 23/2016 (peça 25) ;
- termo do convênio 00874/2009, registro Siconv 716874 (peça 13) ,
- ordem bancária 2012OB834378, emitida em 8/11/2012, no valor de R$ 250.679,43 (peça 23) ;
- extratos bancários (peça 24) ;
- termos aditivos (peças 15, 16, 17, 18, 19) ;
- relatório de Tomada de Contas Especial nº 106/2018 (peça 45) ;
- Ofício n° 335/MS/SE/DIVNE/SE, de 16/5/2017 (peça 37, p. 2; peça 31, p. 2) ;
- pesquisa de endereço (peça 52) .
1.24. Não consta nos autos comprovação de realização da prestação de contas pela entidade convenente.
Fundamentação para o encaminhamento da ocorrência 2:
1.25. Restou caracterizada a omissão no dever de prestar contas, além de não se verificar a não comprovação da boa e regular aplicação dos recursos objeto deste processo, situação tratada na ocorrência nº 1. 
1.26. 	Nesse diapasão, cabe ressaltar que é pacífica a jurisprudência deste Tribunal no sentido de que compete ao gestor o ônus de provar a aplicação regular dos recursos que lhe foram confiados (Acórdão 974/2018-TCU-Plenário (Relator: Bruno Dantas) , 511/2018 - Plenário (Relator: Aroldo Cedraz) , 3875/2018 -Primeira Câmara (Relator: Vital Do Rêgo) , 1983/2018 - Primeira Câmara (Relator: Bruno Dantas) , 1294/2018 - Primeira Câmara (Relator: Bruno Dantas) , 3200/2018 - Segunda Câmara (Relator: Aroldo Cedraz) , 2512/2018 - Segunda Câmara (Relator: Aroldo Cedraz) , 2384/2018 - Segunda Câmara (Relator: José Múcio Monteiro) , 2014/2018 - Segunda Câmara (Relator: Aroldo Cedraz) , 901/2018 - Segunda Câmara (Relator: José Múcio Monteiro) , entre outros) .
1.27. De acordo com a cláusula décima do termo de convênio (peça 13, p. 8) , o prazo de apresentação da prestação de contas era de 30 dias após o término da vigência do convênio, portanto em 11/4/2016 (ver item 2.3 desta instrução técnica) . 
Responsabilização e Individualização das Condutas
À peça 45, o Tomador de Contas apontou a responsabilidade às seguintes pessoas:
- Associação de Caridade de Lagarto/SE (CNPJ: 13.366.414/0001-80) , atualmente denominada Associação Hospitalar de Sergipe, na condição de entidade convenente;
- Sra. Livia de Almeida Carvalho (CPF: XXX.439.445-XX) , na condição de presidente da entidade convenente (gestão: de 1/2/2011 a 3/1/2014, cf. peça 42) .
1.28. À vista do período de vigência do convênio (31/12/2009 a 12/3/2016) , consoante evidências às peças 13, 15, 16, 17, 18 e 19, bem assim à vista dos extratos bancários (peça 24) , nota-se que a irregularidade tratada na ocorrência nº 1 iniciou-se e desenrolou-se na gestão da Sra. Livia de Almeida Carvalho (de 1/2/2011 a 3/1/2014) , porém se estendeu durante a gestão sucessora, do Sr. Marlon Fontes Amâncio (de 21/1/2014 a 25/5/2017) . Eis o motivo fático para a inclusão do Sr. Marlon Fontes Amâncio no rol de responsáveis da ocorrência nº 1. Foi proposta na instrução técnica precedente (peça 53) a realização de citação dos responsáveis, consoante disposto na matriz de responsabilização (anexo 1 desta instrução técnica) .
1.29. No que diz respeito à ocorrência nº 2, considerando que a data de apresentação de contas expirou em 11/4/2016 (ver item 2.3 desta instrução técnica) , durante a gestão do Sr. Marlon Fontes Amâncio (de 21/1/2014 a 25/5/2017) , foi proposta na instrução técnica precedente (peça 53) a realização de audiência desse responsável, consoante disposto na matriz de responsabilização (anexo 1 desta instrução técnica) .
Prescrição da Pretensão Punitiva
	Vale ressaltar que a pretensão punitiva do TCU, conforme Acórdão 1441/2016-TCU-Plenário, Relator Min. Benjamin Zymler, que uniformizou a jurisprudência acerca dessa questão, subordina-se ao prazo geral de prescrição indicado no art. 205 do Código Civil, que é de dez anos, contado da data de ocorrência da irregularidade sancionada, nos termos do art. 189 do Código Civil, sendo este prazo interrompido pelo ato que ordenar a citação, a audiência ou a oitiva dos responsáveis.
1.30. No caso em exame, a perspectiva de aplicação de penalidade aos responsáveis dificilmente será alcançada pela prescrição, uma vez que a irregularidade sancionada deu-se em 6/5/2013 e o ato de ordenação da citação muito provavelmente ocorrerá em prazo inferior a dez anos. 
Análise das Citações/Audiências
Em cumprimento ao Despacho do Sr. Secretário de Controle Externo da Secex-TCE (peça 55) , foi promovida a citação das seguintes pessoas:
- Sr. Marlon Fontes Amancio: mediante o Ofício 61611/2020- Secomp-4, de 25/11/2020 (peça 61) , recebido em 2/12/2020, conforme A.R. (peça 64) ;
- Associação Hospitalar de Sergipe: mediante o Ofício 61612/2020- Secomp-4, de 25/11/2020 (peça 59) , recebido em 2/12/2020, conforme A.R. (peça 63) ;
- Sra. Livia de Almeida Carvalho: mediante o Ofício 61613/2020- Secomp-4, de 25/11/2020 (peça 60) , recebido em 1/12/2020, conforme A.R. (peça 62) .
1.31. Efetuou-se, ainda, a audiência do Sr. Marlon Fontes Amancio, mediante o Ofício 61611/2020- Secomp-4, de 25/11/2020 (peça 61) , recebido em 2/12/2020, conforme A.R. (peça 64) .
1.32. Apesar de o Sr. Marlon Fontes Amancio e de a Sra. Livia de Almeida Carvalho terem tomado ciência dos expedientes que lhes foram encaminhados, conforme atestam os avisos de recebimento (AR) que compõem as peças 64 e 62, não atenderam a citação/audiência e não se manifestaram quanto às irregularidades verificadas.
1.33. Na peça de defesa da Associação Hospitalar Sergipe, de 16/12/2020 (peça 68, p. 1) , consta menção ao Sr. Marlon Fontes Amancio e à Sra. Livia de Almeida Carvalho, enquanto defendentes, todavia não consta na procuração anexada aos autos (peça 65) concessão de poderes suficientes para o patrono assim proceder.
1.34. 	Transcorrido o prazo regimental fixado e mantendo-se inertes os aludidos responsáveis, impõe-se que sejam considerados revéis, dando-se prosseguimento ao processo, de acordo com o art. 12, § 3º, da Lei 8.443/1992.
1.35. Cumpre tecer breves considerações sobre a forma como são realizadas as comunicações processuais no TCU. A esse respeito, destacam-se o art. 179, do Regimento Interno do TCU (Resolução 155, de 4/12/2002) e o art. 4º, inciso III, § 1º, da Resolução TCU 170, de 30 de junho de 2004, in verbis:
Art. 179. A citação, a audiência ou a notificação, bem como a comunicação de diligência, farse-ão:
I - mediante ciência da parte, efetivada por servidor designado, por meio eletrônico, fac-símile, telegrama ou qualquer outra forma, desde que fique confirmada inequivocamente a entrega da comunicação ao destinatário;
II - mediante carta registrada, com aviso de recebimento que comprove a entrega no endereço do destinatário;
III - por edital publicado no Diário Oficial da União, quando o seu destinatário não for localizado
 (...) 
Art. 3º As comunicações serão dirigidas ao responsável, ou ao interessado, ou ao dirigente de órgão ou entidade, ou ao representante legal ou ao procurador constituído nos autos, com poderes expressos no mandato para esse fim, por meio de:
I - correio eletrônico, fac-símile ou telegrama;
II - servidor designado;
III - carta registrada, com aviso de recebimento;
IV - edital publicado no Diário Oficial da União, quando o seu destinatário não for localizado, nas hipóteses em que seja necessário o exercício de defesa'.
Art. 4º. Consideram-se entregues as comunicações:
I - efetivadas conforme disposto nos incisos I e II do artigo anterior, mediante confirmação da ciência do destinatário;
II - realizadas na forma prevista no inciso III do artigo anterior, com o retorno do aviso de recebimento, entregue comprovadamente no endereço do destinatário;
III - na data de publicação do edital no Diário Oficial da União, quando realizadas na forma prevista no inciso IV do artigo anterior.
§ 1º O endereço do destinatário deverá ser previamente confirmado mediante consulta aos sistemas disponíveis ao Tribunal ou a outros meios de informação, a qual deverá ser juntada ao respectivo processo.
 (...) 
1.36. Bem se vê, portanto, que a validade da citação via postal não depende de que o aviso de recebimento seja assinado pelo próprio destinatário da comunicação, o que dispensa, no caso em tela, a entrega do AR em 'mãos próprias'. A exigência da norma é no sentido de o Tribunal verificar se a correspondência foi entregue no endereço correto, residindo aqui a necessidade de certeza inequívoca. 
1.37. Não é outra a orientação da jurisprudência do TCU, conforme se verifica dos julgados a seguir transcritos:
São válidas as comunicações processuais entregues, mediante carta registrada, no endereço correto do responsável, não havendo necessidade de que o recebimento seja feito por ele próprio (Acórdão 3648/2013-TCU-Segunda Câmara, Relator Ministro JOSÉ JORGE) ;
É prescindível a entrega pessoal das comunicações pelo TCU, razão pela qual não há necessidade de que o aviso de recebimento seja assinado pelo próprio destinatário. Entregandose a correspondência no endereço correto do destinatário, presume-se o recebimento da citação. (Acórdão 1019/2008-TCU-Plenário, Relator Ministro BENJAMIN ZYMLER) ;
As comunicações do TCU, inclusive as citações, deverão ser realizadas mediante Aviso de Recebimento - AR, via Empresa Brasileira de Correios e Telégrafos, bastando para sua validade que se demonstre que a correspondência foi entregue no endereço correto. (Acórdão 1526/2007-TCU-Plenário, Relator Ministro AROLDO CEDRAZ) .
1.38. A validade do critério de comunicação processual do TCU foi referendada pelo Supremo Tribunal Federal, nos termos do julgamento do MS-AgR 25.816/DF, por meio do qual se afirmou a desnecessidade da ciência pessoal do interessado, entendendo-se suficiente a comprovação da entrega do 'AR' no endereço do destinatário:
EMENTA: AGRAVO REGIMENTAL. MANDADO DE SEGURANÇA. DESNECESSIDADE DE INTIMAÇÃO PESSOAL DAS DECISÕES DO TRIBUNAL DE CONTAS DA UNIÃO. ART. 179 DO REGIMENTO INTERNO DO TCU. INTIMAÇÃO DO ATO IMPUGNADO POR CARTA REGISTRADA, INICIADO O PRAZO DO ART. 18 DA LEI nº 1.533/51 DA DATA CONSTANTE DO AVISO DE RECEBIMENTO. DECADÊNCIA RECONHECIDA. AGRAVO IMPROVIDO.
O envio de carta registrada com aviso de recebimento está expressamente enumerado entre os meios de comunicação de que dispõe o Tribunal de Contas da União para proceder às suas intimações.
O inciso II do art. 179 do Regimento Interno do TCU é claro ao exigir apenas a comprovação da entrega no endereço do destinatário, bastando o aviso de recebimento simples.
1.39. No caso vertente, a citação dos responsáveis deu-se em endereços provenientes de pesquisas de endereços realizadas pelo TCU, de forma bastante zelosa, porquanto, devido ao insucesso de realizar a citação em endereços constantes nos sistemas CPF e CNPJ da Receita (peças 56 e 58) . A entrega dos ofícios citatórios nesses endereços ficou comprovada (peças 62 e 64) . 
1.40. Nos processos do TCU, a revelia não leva à presunção de que seriam verdadeiras todas as imputações levantadas contra os responsáveis, diferentemente do que ocorre no processo civil, em que a revelia do réu opera a presunção da verdade dos fatos narrados pelo autor. Dessa forma, a avaliação da responsabilidade do agente não pode prescindir da prova existente no processo ou para ele carreada.
1.41. Ao não apresentar sua defesa, o responsável deixou de produzir prova da regular aplicação dos recursos sob sua responsabilidade, em afronta às normas que impõem aos gestores públicos a obrigação legal de, sempre que demandados pelos órgãos de controle, apresentar os documentos que demonstrem a correta utilização das verbas públicas, a exemplo do contido no art. 93 do Decreto-Lei 200/67: 'Quem quer que utilize dinheiros públicos terá de justificar seu bom e regular emprego na conformidade das leis, regulamentos e normas emanadas das autoridades administrativas competentes.' 
1.42. Mesmo as alegações de defesa não sendo apresentadas, considerando o princípio da verdade real que rege esta Corte, procurou-se buscar, em manifestações dos responsáveis na fase interna desta Tomada de Contas Especial, se havia algum argumento que pudesse ser aproveitado a seu favor. 
	Análise das Alegações de defesa
Citação da Associação Hospitalar de Sergipe
1.43.  A Associação Hospitalar de Sergipe (CNPJ: 13.366.414/0001-80) tomou ciência do ofício que lhe foi remetido, conforme documento constante da peça 59, tendo apresentado, intempestivamente suas alegações de defesa, conforme documentação integrante das peças 68-70.  
1.44. A responsável foi ouvida em decorrência da irregularidade:
Ocorrência 1: Não comprovação da boa e regular aplicação dos recursos repassados pela União, em face da omissão no dever de prestar contas, da utilização dos recursos em desvio de finalidade e consequente inexecução total do objeto e não devolução do saldo do convênio do Convênio 00874/2009, registro Siconv 716874, firmado entre o Ministério da Saúde e a Associação de Caridade de Lagarto/SE, atualmente denominada Associação Hospitalar de Sergipe.
Valor histórico: R$ 250.679,43;
Data da irregularidade: 8/11/2012;
Dispositivos violados: 
- art. 37, caput, c/c o art. 70, parágrafo único, da Constituição da República Federativa do Brasil; 
- art. 93 do Decreto-lei 200/1967, c/c art. 66 do Decreto 93.872/1986;
- parágrafo segundo da cláusula décima-quarta do termo de convênio (peça 13, p. 10) ;
- cláusula 2.13 do termo de convênio (peça 13, p. 3) ;
Responsáveis: 
- Associação de Caridade de Lagarto/SE (CNPJ: 13.366.414/0001-80) , atualmente denominada Associação Hospitalar de Sergipe, na condição de entidade convenente;
- Sra. Livia de Almeida Carvalho (CPF: XXX.439.445-XX) , na condição de presidente da entidade convenente (gestão: de 1/2/2011 a 3/1/2014, cf. peça 42) ;
- Marlon Fontes Amâncio (CPF XXX.668.335-XX) , na condição de presidente da entidade convenente (de 21/1/2014 a 25/5/2017, cf. peça 52) .
Condutas: 
a) Condutas da Associação de Caridade de Lagarto/SE e da Sra. Livia de Almeida Carvalho:
- não demonstrar a boa e regular aplicação dos recursos do convênio em face da utilização dos recursos em desvio de finalidade (bloqueio judicial) , bem como não tomar as providências para recompor o saldo da conta do convênio, saldo esse bloqueado judicialmente.
b) Condutas do Sr. Marlon Fontes Amâncio:
- não demonstrar a boa e regular aplicação dos recursos do convênio em face da utilização dos recursos em desvio de finalidade (bloqueio judicial) , bem como não tomar as providências para recompor o saldo da conta do convênio, saldo esse bloqueado judicialmente, e ainda omitir-se do dever de prestar contas.
Argumentos apresentados
- Argumento 01: Desde as primeiras notificações encaminhadas pelo Ministério da Saúde, a Associação, por seus respectivos gestores, tentou promover a devolução dos recursos referentes ao convênio, através de parcelamento, em linha com a possibilidade franqueada através do Parecer Financeiro nº 23/2016, datado de 01/09/2016 (peça 68, p. 1) E desde então a Associação tentou levar o parcelamento adiante, mas, em virtude de discussões jurídicas em torno da possibilidade (ou não) , fora este negado, nada obstante tal possibilidade houvesse sido franqueada (peça 68, p. 2) . Isso está retratado no Ofício nº 117/2017, encaminhado pela Associação (peça 68, p. 3) ;
- Argumento 02: não é o caso de responsabilizar quem quer que seja pela não aplicação dos recursos no objeto do convênio, dado que todos foram surpreendidos por medidas judiciais constritivas impostas pelo Poder Judiciário, não liberadas nem depois de requerimentos manifestados, e nem por eventual morosidade na prestação de contas, já que, quanto a esse quesito, todos se mostraram dispostos a resolver a situação mediante a devolução parcelada dos recursos (peça 68, p. 3-4) . Foi o próprio Ministério da Saúde que atuou de modo confuso no que concerne à prestação de contas, notadamente por ocasião da negativa parcelamento de devolução dos recursos, nada obstante essa possiblidade tivesse sido franqueada por ele mesmo, de modo que a Associação passou longo tempo aguardando a definição da situação, se poderia (ou não) haver o parcelamento, com vistas a que, após devolvidos os recursos, pudesse prestar as respectivas contas do convênio (peça 68, p. 4) ;
- Argumento 03: Foi promovida a recente devolução integral e atualizada dos recursos (peça 68, p. 3; peça 70) . Diante da restituição ao Tesouro Nacional (conf. guia de recolhimento da União e respectivo comprovante em anexo) , abrangendo inclusive os acréscimos de atualização e mora, na linha do cálculo apresentado por este Egrégio Tribunal de Contas da União, e demais argumentos acima pontuados, requer sejam as contas dos responsáveis julgadas regulares sem qualquer ressalva, especialmente diante do contexto de boa-fé dos envolvidos (peça 68, p. 4) .
Análise
1.45. No que diz respeito ao Argumento 01, cabe resgatar a seguinte informação: o Parecer Financeiro nº 23/2016, datado de 01/09/2016 (peça 25) foi encaminhado à entidade convenente, em anexo ao Ofício nº 281/MS/SE/DICON/SE, de 1º/9/2016 (peça 37, p. 1) , o qual foi recebido em 9/9/2016, conforme A.R. (peça 31, p. 1) .
1.46. No Ofício nº 281/2016 (peça 37, p. 1) foram veiculadas as instruções para devolução dos recursos, mediante GRU:
 (...) NOTIFICAMOS quanta a restituição dos recursos impugnados, apontadas no supramencionado Parecer, devidamente corrigidos em conformidade com os demonstrativos ali juntados, que deverão ser creditados no prazo máxima de 15 (quinze) dias consecutivos, contados do efetivo recebimento do presente, em favor do Fundo Nacional de Saúde (FNS) , por meio de Guia de Recolhimento da União (GRU) , identificada com a UG/GESTAO nº 257001/00001 e Código de Recolhimento nº 18836-0 (...) 
1.47. Em adição, cabe mencionar a cláusula 2.13 do termo de convênio (peça 13, p. 3) , firmado entre o Ministério da Saúde e a entidade convenente, que fixou prazo de até 30 dias após o término da vigência do convênio para restituição do saldo apurado, prazo esse que se esgotou em 12/4/2016, considerado como prazo final da vigência o atinente ao 2º termo aditivo: 12/3/2016 (peça 17) .
1.48. Diante desse ordenamento temporal, bem diante da situação fática, entendemos que havia possibilidade de ter ocorrido a devolução dos recursos ainda no exercício de 2016 pela entidade convenente, razão pela qual não se acolhe a alegação de defesa oferecida. 
1.49. No que diz respeito ao Argumento 02, a jurisprudência recente do TCU entende que o bloqueio judicial de recursos do convênio para o pagamento de dívidas trabalhistas configura débito decorrente de desvio de finalidade, consoante o Acórdão 1732/2017-TCU-Primeira Câmara, da relatoria do Ministro Augusto Sherman, e o Acórdão 2848/2019-TCU-Primeira Câmara, da relatoria do Ministro Marcos Bemquerer. Ademais, restou caracterizada inexecução total de objeto, consoante o item 2.1 do Parecer Financeiro nº 23/2016, datado de 01/09/2016 (peça 25, p. 1) . Novamente, restava inquestionável a necessidade de devolução dos recursos repassados pelo Ministério da Saúde já em 2016. 
1.50. No que diz respeito à concessão do parcelamento, as instruções contidas no Ofício nº 335/MS/SE/DIVNE/SE, de 16/5/2017 (peça 37, p. 2) , recebido em 19/5/2017, conforme A.R. (peça 31, p. 2) , foram as seguintes:
 (...) 
Ressaltamos que os débitos poderão ser parcelados em 60 (sessenta meses) , junto a competente autoridade fazendária, conforme disposto na Lei 10.522, de 19/07/2002; caso seja interesse de V.Sa.
1.51. À vista da exiguidade de informações veiculadas no Ofício nº 335/2017 para efetivar o parcelamento do débito, considera-se plausível a alegação de defesa ofertada pela entidade convenente, razão pela qual se acolhe a alegação de defesa.
1.52. No que diz respeito ao Argumento 03, a defendente aponta que realizou o recolhimento integral da dívida (peça 70) . Em consulta ao SisGRU confirmou-se que foi recolhido aos cofres do Fundo Nacional de Saúde o valor de R$ 383.740,07 (peça 73) , na data de 14/12/2020. No Sistema Débito/TCU realizou-se atualização do valor da dívida até 11/12/2020, data da emissão da guia (peça 70, p. 2) , obtendo-se o valor de R$ 387.174,38 (peça 74) :
	Data da Ocorrência 
	Valor Histórico (R$) 

	07/11/2012
	250.679,43

Valor atualizado do débito, até 11/12/2020: R$ 387.174,38 (peça 74) 
1.53. Portanto, houve recolhimento a menor da quantia de R$ 3.434,31. 
1.54. Considerado o saldo do débito, no valor de R$ 3.434,31, na data de 11/12/2020, a título de racionalização administrativa e economia processual, com vistas a evitar que o custo da cobrança seja superior ao valor da importância a ser ressarcida, propõe-se que se dê quitação da dívida aos responsáveis, com fundamento no art. 93 da Lei 8.443/1992, nos arts. 169, inciso VI, e 213 do RI/TCU c/c o art. 7º, inciso III, da IN/TCU 71/2012.
1.55. Em que pese a devolução do saldo do convênio não ter ocorrido em 2016, no prazo estipulado no Ofício nº 281/MS/SE/DICON/SE, de 1º/9/2016 (peça 37, p. 1) ; ter havido descumprimento da cláusula 2.13 do termo de convênio (peça 13, p. 3) , e de ter restado caracterizado o não cumprimento do prazo originalmente estipulado para prestação de contas do Convênio 00874/2009 (dia 11/4/2016) , irregularidade tratada na ocorrência nº 2 desta instrução técnica, cabe sopesar tal situação com a devolução do saldo devedor em momento anterior ao julgamento das contas por este Tribunal. Dessa feita, propõe-se que as contas da entidade convenente sejam julgadas regulares com ressalvas, bem assim as da Sra. LIVIA DE ALMEIDA CARVALHO (CPF: XXX.439.445-XX) .
CONCLUSÃO
No que diz respeito à Ocorrência nº 1, em face da análise promovida nos itens 9.15/9.25, propõe-se acolher parcialmente as alegações de defesa apresentadas pela Associação de Caridade de Lagarto/SE (CNPJ: 13.366.414/0001-80) , atualmente denominada Associação Hospitalar de Sergipe, na condição de entidade convenente, uma vez que não foram suficientes para elidir as irregularidades a ela atribuídas:
Descrição da Irregularidade: Não comprovação da boa e regular aplicação dos recursos repassados pela União, em face da omissão no dever de prestar contas, da utilização dos recursos em desvio de finalidade e consequente inexecução total do objeto e não devolução do saldo do convênio do Convênio 00874/2009, registro Siconv 716874, firmado entre o Ministério da Saúde e a Associação de Caridade de Lagarto/SE, atualmente denominada Associação Hospitalar de Sergipe.
Conduta:
- não demonstrar a boa e regular aplicação dos recursos do convênio em face da utilização dos recursos em desvio de finalidade (bloqueio judicial) , bem como não tomar as providências para recompor o saldo da conta do convênio, saldo esse bloqueado judicialmente;
1.56. Houve recolhimento do débito pela entidade convenente (peças 70, 73) , em valor a menor ao efetivo débito (peça 74) . Em face da baixa materialidade da parcela residual, em acordo com o disposto no art. 93 da Lei 8.443/1992, nos arts. 169, inciso VI, e 213 do RI/TCU c/c o art. 7º, inciso III, da IN/TCU 71/2012, propõe-se que não seja cobrado o débito residual das responsáveis. Por fim, em face do conjunto probatório disponível nestes autos, propõe-se que suas contas sejam julgadas regulares com ressalvas. 
1.57. Apesar da revelia da Sra. Livia de Almeida Carvalho (CPF: XXX.439.445-XX) , na condição de presidente da entidade convenente (gestão: de 1/2/2011 a 3/1/2014) , e do Sr. Marlon Fontes Amâncio (CPF XXX.668.335-XX) , na condição de presidente da entidade convenente (gestão: 21/1/2014 a 25/5/2017) , aproveitam-lhes as alegações de defesa oferecidas pela entidade convenente, consoante o art. 161 do RITCU. 
1.58. No que diz respeito à Ocorrência nº 2, diante da revelia do Sr. Marlon Fontes Amâncio (CPF XXX.668.335-XX) , na condição de presidente da entidade convenente (gestão: 21/1/2014 a 25/5/2017) , e inexistindo nos autos elementos que permitam concluir pela ocorrência de boa-fé ou de outros excludentes de culpabilidade em sua conduta, propõe-se que suas contas sejam julgadas irregulares, bem como que lhe seja aplicada a multa prevista no inciso II do art. 58 da Lei 8.443/1992.	 A conduta atribuída ao Sr. Marlon Fontes Amâncio foi a seguinte:
Irregularidade: Não cumprimento do prazo originalmente estipulado para prestação de contas do Convênio 00874/2009, registro Siconv 716874, firmado entre o Ministério da Saúde e a Associação de Caridade de Lagarto/SE, atualmente denominada Associação Hospitalar de Sergipe, cujo prazo encerrou-se em 11/4/2016.
Conduta: Descumprir o prazo originalmente estipulado para prestação de contas dos recursos federais recebidos à conta do Convênio 00874/2009, registro Siconv 716874, firmado entre o Ministério da Saúde e a Associação de Caridade de Lagarto/SE, atualmente denominada Associação Hospitalar de Sergipe, cujo prazo encerrou-se em 11/4/2016.
PROPOSTA DE ENCAMINHAMENTO
Diante do exposto, submetemos os autos à consideração superior, propondo ao Tribunal:
 considerar revéis para todos os efeitos a Sra. Livia de Almeida Carvalho (CPF: XXX.439.445-XX) , na condição de presidente da entidade convenente (gestão: de 1/2/2011 a 3/1/2014) , e o Sr. Marlon Fontes Amâncio (CPF XXX.668.335-XX) , na condição de presidente da entidade convenente (gestão: 21/1/2014 a 25/5/2017) , dando-se prosseguimento ao processo, com fulcro no art. 12, § 3º, da Lei 8.443/92;  (itens 9.2 a 9.4 desta instrução técnica) 
 acolher parcialmente as alegações de defesa apresentadas pela responsável, a Associação Hospitalar de Sergipe (CNPJ: 13.366.414/0001-80) ;
 com fundamento nos arts. 1º, inciso I, 16, inciso II, alínea 'b', da Lei 8.443/1992 c/c os arts. 19, parágrafo único, e 23, inciso III, da mesma Lei, e com arts. 1º, inciso I, 209, inciso II, 210, §2º, e 214, inciso III, do Regimento Interno, que sejam julgadas regulares com ressalvas as contas da ASSOCIAÇÃO HOSPITALAR DE SERGIPE (CNPJ: 13.366.414/0001-80) e da Sra. LIVIA DE ALMEIDA CARVALHO (CPF: XXX.439.445-XX) , na condição de presidente da entidade convenente (gestão: de 1/2/2011 a 3/1/2014) , dando-lhes quitação do débito;  (itens 9.25 e 10.1 desta instrução técnica) 
 com fundamento nos arts. 1º, inciso I, 16, inciso III, alíneas 'a' e 'b', da Lei 8.443/1992 c/c os arts. 19, parágrafo único, e 23, inciso III, da mesma Lei, e com arts. 1º, inciso I, 209, inciso I, 210, §2º, e 214, inciso III, do Regimento Interno, que sejam julgadas irregulares as contas do Sr. MARLON FONTES AMÂNCIO (CPF XXX.668.335-XX) , na condição de presidente da Associação de Caridade de Lagarto/SE, atualmente denominada Associação Hospitalar de Sergipe (gestão: de 21/1/2014 a 25/5/2017) ;  (item 10.3 desta instrução técnica) 
 aplicar ao Sr. Marlon Fontes Amâncio (CPF XXX.668.335-XX) , na condição de presidente da Associação de Caridade de Lagarto/SE, atualmente denominada Associação Hospitalar de Sergipe (gestão: de 21/1/2014 a 25/5/2017) , individualmente, a multa prevista no art. 58, inciso II, da Lei 8.443/1992 c/c o art. 268, inciso I, do Regimento Interno, fixando-lhe o prazo de 15 (quinze) dias, a contar da notificação, para comprovar, perante o Tribunal (art. 214, inciso III, alínea 'a', do Regimento Interno) , o recolhimento da dívida aos cofres do Tesouro Nacional, atualizada monetariamente desde a data do presente acórdão até a do efetivo recolhimento, se for paga após o vencimento, na forma da legislação em vigor;  (item 10.3 desta instrução técnica) 
autorizar, desde logo, nos termos do art. 28, inciso II, da Lei 8.443/1992, a cobrança judicial da dívida, caso não atendida a notificação;
 autorizar, caso seja de interesse do responsável, o pagamento das dívidas em até 36 parcelas mensais e consecutivas, nos termos do art. 26 da Lei 8.443/1992 c/c o art. 217 do Regimento Interno, fixando-lhe o prazo de quinze dias, a contar do recebimento da notificação, para comprovar perante o Tribunal o recolhimento da primeira parcela, e de trinta dias, a contar da parcela anterior, para comprovar o recolhimento das demais parcelas, devendo incidir sobre cada valor mensal, atualizado monetariamente, os juros de mora devidos, na forma prevista na legislação em vigor;
enviar cópia do Acórdão que vier a ser proferido ao Fundo Nacional de Saúde e aos responsáveis, para ciência; e informar-lhes que a deliberação, acompanhada do Relatório e do Voto que a fundamenta, está disponível para a consulta no endereço www.tcu.gov.br/acordaos, além de esclarecer que, caso requerido, o TCU poderá fornecer sem custos as correspondentes cópias, de forma impressa."
	É o Relatório.

8.1. Márcio Macedo Conrado (3806/OAB-SE) e outros, representando Lívia de Almeida Carvalho, Marlon Fontes Amâncio e  Associação Hospitalar de Sergipe.

Subprocurador-Geral Lucas Rocha Furtado.

TOMADA DE CONTAS ESPECIAL. CONVÊNIO. AQUISIÇÃO DE MATERIAL HOSPITALAR. NÃO EXECUÇÃO DEVIDO A BLOQUEIO JUDICIAL DOS RECURSOS DA CONTA ESPECÍFICA. CITAÇÃO. APRESENTAÇÃO DE ALEGAÇÕES DE DEFESA. COMPROVAÇÃO DE DEVOLUÇÃO DOS RECURSOS. CONTAS REGULARES COM RESSALVA. CIÊNCIA.

TOMADA DE CONTAS ESPECIAL (TCE)

Secretaria de Controle Externo de Tomada de Contas Especial (SecexTCE).

Trata-se de Tomada de Contas Especial instaurada pelo Fundo Nacional de Saúde, originalmente em desfavor da Sra. Lívia de Almeida Carvalho, então Presidente, e da Associação Hospitalar de Sergipe, anteriormente denominada Associação de Caridade de Lagarto/SE, em razão da não execução do objeto, do desvio de finalidade e da impugnação total de despesas do Convênio 00874/2009 (Siconv 716874) , que tinha por objeto dar apoio técnico e financeiro para aquisição de materiais médico-hospitalares pela referida Associação para utilização no Sistema Único de Saúde (SUS) .
2.	O ajuste vigorou no período de 31/12/2009 a 12/3/2016.
3.	Os recursos federais, no valor de R$ 250.679,43, foram creditados na conta específica em 7/11/2012 e, posteriormente, aplicados em poupança em 13/12/2012.
4.	Em análise da prestação de contas, a área técnica do FNS verificou que o convênio não foi executado, uma vez que a integralidade dos recursos depositados na conta bancária foi objeto de bloqueios e transferências judiciais para o pagamento de débitos trabalhistas da associação.
5,	Notificada, a  Associação Hospitalar de Sergipe solicitou o parcelamento da dívida. Como o amparo legal para que o FNS concedesse o parcelamento de débitos vinha sendo questionado no âmbito do Ministério da Saúde, a situação acabou por não ser regularizada.
6.	Assim, esta tomada de contas especial foi instaurada, com responsabilização da Associação Hospitalar de Sergipe e da Sra. Lívia de Almeida Carvalho, em decorrência de não execução do objeto, desvio de finalidade, impugnação total de despesas e não utilização dos rendimentos de aplicação financeira no objeto da transferência de recursos.
7.	Este Tribunal promoveu a citação solidária da Associação, da Sra. Lívia de Almeida Carvalho (Presidente, de 1/2/2011 a 3/1/2014) e do Sr. Marlon Fontes Amâncio (Presidente, de 21/1/2014 a 25/5/2017) pela não comprovação da regular aplicação dos recursos diante das ocorrências apontadas pelo FNS e da ausência de medidas para recompor o saldo da conta do convênio em face do bloqueio judicial.
8.	Adicionalmente, foi realizada a audiência do Sr. Marlon Fontes Amâncio em vista do não cumprimento do prazo originalmente estipulado para prestação de contas, que se encerrou em 11/4/2016.
9.	A Associação Hospitalar de Sergipe apresentou defesa por meio de seus representantes legais, inclusive em nome dos demais responsáveis. Como não foi encaminhada procuração da lavra da Sra. Lívia e do Sr. Marlon com oficialização da representação, a SecexTCE entendeu que os ex-Presidentes da entidade se quedaram revéis. Todavia, após concluída a instrução, foram juntados os respectivos instrumentos assinados, o que saneou a falha.
10.	  Na defesa, argumentou-se que o bloqueio judicial dos recursos do convênio surpreendeu a todos e que, tão logo foi notificada, a Associação solicitou o parcelamento do débito. Segundo sustentado, a indefinição do Ministério sobre a possibilidade de parcelar a dívida acabou inviabilizando a devolução dos recursos. Por fim, os defendentes juntaram o comprovante da devolução, ao FNS, da quantia de R$ 383.740,07, valor referido no ofício citatório (peça 70) .
11.	A SecexTCE constatou que houve o recolhimento a menor da quantia de R$ 3.434,31, mas entendeu dispensável intentar a cobrança desse resíduo por razões de economia processual. Assim, diante do recolhimento do débito, a unidade técnica considerou que se poderia dar quitação da dívida e julgar regulares, com ressalva, as contas da Sra. Lívia de Almeida Carvalho e da Associação Hospitalar de Sergipe.
12.	Com relação ao Sr. Marlon Amâncio, a unidade técnica considerou que restou injustificado o descumprimento do prazo para prestação de contas, motivo pelo qual sugeriu que o responsável tivesse suas contas julgadas irregulares e fosse sancionado com a multa prevista no art. 58 da LOTCU.
13.	Manifesto-me de acordo com a unidade técnica quanto à situação da Sra. Lívia de Almeida Carvalho e da Associação Hospitalar de Sergipe. Já no que se refere às contas do Sr. Marlon Amâncio, divirjo do encaminhamento sugerido.
14.	O responsável também foi citado por omissão no dever de prestar contas e ouvido em audiência por não ter cumprido o prazo para a apresentação das contas (instrução, peça 53) , o qual se esgotou em 11/4/2016, durante sua gestão na Presidência da Associação. 
15.	Entretanto, consta da Plataforma +Brasil (Siconv) , na aba "histórico", o registro de que, em 17/8/2016, a prestação de contas do convênio havia sido enviada para análise. Na peça 25 deste processo, encontra-se o Parecer Financeiro 23/2016, de 1°/9/2016, que contém a análise da prestação de contas, com a explanação de que os extratos bancários apresentados demonstravam que os recursos haviam sofrido bloqueio judicial e que o gestor havia encaminhado justificativas acerca do fato. Esses elementos confirmam que, efetivamente, as contas foram apresentadas. Não há informação sobre a precisa data de entrada das contas no Ministério, mas, se for considerada a data de envio para análise registrada na Plataforma, tem-se um atraso de 4 meses em relação ao prazo originalmente estipulado.
16.	Segundo avalio, trata-se de atraso pouco significativo. Nessas condições, considero que apenar o gestor por este motivo configura medida de extremo rigor. Consequentemente, entendo que a ocorrência deva ser considerada apenas como ressalva, afastando-se a imposição de multa e julgando-se as contas regulares.
17.	Por fim, registro que, em 15/4/2021, foi protocolizado requerimento elaborado pelos representantes legais da Associação Hospitalar de Sergipe solicitando ao Tribunal que determine ao Ministério da Saúde que retire as restrições na Plataforma +Brasil (Cadin e CAUC) que recaem sobre a entidade em decorrência dos fatos em apuração nesta TCE (peça 81) . Conforme informado, o registro de inadimplência vem impedindo a Associação de firmar novos convênios e parcerias para atendimento aos beneficiários de SUS por meio do Hospital Nossa Senhora da Conceição, por ela mantido.
18.	Sobre essa questão, cabe esclarecer que, segundo o art. 72 da Portaria Interministerial 424/2016, "no caso da apresentação da prestação de contas ou recolhimento integral do débito imputado, após o encaminhamento da tomada de contas especial ao Tribunal de Contas da União, proceder-se-á à retirada do registro da inadimplência". No mesmo diapasão, segue o art. 3º, § 2°, da Portaria-STN 749/2021, que dispõe: "comprovado ter sido regularizada a situação que deu causa à inclusão no Cadin, a unidade responsável pelo registro procederá, no prazo de até 5 (cinco) dias úteis, à respectiva baixa". Por conseguinte, as normas afetas à matéria tornam desnecessário que este Tribunal expeça determinação para que o FNS proceda à baixa da inadimplência relativa aos fatos tratados nesta TCE. Desse modo, basta à entidade que, de posse dos elementos relacionados à decisão desta Corte, encaminhe requerimento nesse sentido ao órgão repassador.
Ante o exposto, submeto a este Colegiado o Acórdão que ora apresento.
TCU, Sala das Sessões, em 29 de junho de 2021.
AUGUSTO SHERMAN CAVALCANTI 
Relator